臺灣臺北地方法院民事裁定
111年度消債更字第165號
聲  請  人  
即  債務人  陳莉文  
代  理  人  趙興偉律師（法扶律師）   
相  對  人  
即  債權人  臺灣土地銀行股份有限公司

法定代理人  何英明  
相  對  人  
即  債權人  國泰世華商業銀行股份有限公司

法定代理人  郭明鑑  
代  理  人  黃啟鳳  
相  對  人  
即  債權人  花旗(台灣)商業銀行股份有限公司
                      設臺北市○○區○○路0號0樓至0樓及00樓至00樓
法定代理人  莫兆鴻  
相  對  人  
即  債權人  滙豐(台灣)商業銀行股份有限公司

法定代理人  麥康裕  
相  對  人  
即  債權人  臺灣新光商業銀行股份有限公司

法定代理人  李增昌  
代  理  人  徐雅琳  
相  對  人  
即  債權人  聯邦商業銀行股份有限公司

法定代理人  林鴻聯  
代  理  人  鄭伊舒  
相  對  人  
即  債權人  遠東國際商業銀行股份有限公司
                      設臺北市○○區○○○路0段000號00、00樓
法定代理人  侯金英  
相  對  人  
即  債權人  玉山商業銀行股份有限公司

法定代理人  黃男州  
相  對  人  
即  債權人  凱基商業銀行股份有限公司
                      設臺北市○○區○○○路000號0樓、00樓及00樓
法定代理人  魏寶生  


相  對  人  
即  債權人  台新國際商業銀行股份有限公司

法定代理人  尚瑞強  


相  對  人  
即  債權人  安泰商業銀行股份有限公司
                      設臺北市○○區○○路0段0號00、00、00樓
法定代理人  丁予康  


相  對  人  
即  債權人  第一金融資產管理股份有限公司

法定代理人  施志調  
代  理  人  黃志勇  
相  對  人  
即  債權人  良京實業股份有限公司

法定代理人  平川秀一郎



相  對  人  
即  債權人  蔡惠玉    住臺南市○區○○○路000巷00號00樓                        之0
上列當事人因消費者債務清理事件聲請更生，本院裁定如下：
    主  文
債務人陳莉文自中華民國一百一十一年七月十五日上午十一時起
開始更生程序。
命司法事務官進行本件更生程序。
    理  由
一、按債務人不能清償債務或有不能清償之虞者，得依本條例所
    定更生或清算程序，清理其債務；債務人對於金融機構負債
    務者，在聲請更生或清算前，應向最大債權金融機構請求協
    商債務清償方案，或向其住、居所地之法院或鄉、鎮、市、
    區調解委員會聲請債務清理之調解；協商或調解成立者，債
    務人不得聲請更生或清算。但因不可歸責於己之事由，致履
    行有困難者，不在此限，消費者債務清理條例（下稱消債條
    例）第3條、第151條第1項、第7項分別定有明文。消債條例
    第151條第7項但書規定「因不可歸責於己之事由，致履行有
    困難者」，所謂「履行有困難」即係以債務人之收入，扣除
    自己及依法應受其扶養者所必要生活費用之數額，仍不足以
    清償協商條件所定之數額；又此但書規定並未附加「不可預
    見」之要件，亦即該事由並不以債務人「不可預見」為必要
    。該項但書規定情形，僅須於法院就更生或清算之聲請為裁
    判時存在即可，不以協商成立後始發生者為限，並與債務人
    於協商時能否預見無關。債務人於協商時縱未詳加思考、正
    確判斷，或可預見將來履行可能有重大困難而仍冒然簽約成
    立協商，亦不能據此即認其履行顯有重大困難係可歸責於債
    務人。依消債條例第151條第8項準用第7項但書規定之結果
    ，亦無不同（司法院民事廳消債條例法律問題研審小組民國
    98年第1期民事業務研究會第22、24、26號意見可供參考）
    。再按法院開始更生程序之裁定，應載明其年、月、日、時
    ，並即時發生效力；法院裁定開始更生或清算程序後，得命
    司法事務官進行更生或清算程序，必要時，得選任律師、會
    計師或其他適當之自然人或法人1人為監督人或管理人，復
    為同條例第45條第1項、第16條第1項所明定。
二、債務人主張：其積欠多家金融機構債務共計新臺幣（下同）
    502萬8,650元，因無力清償，前曾於民國95年與最大債權銀
    行台新國際商業銀行股份有限公司（下稱台新銀行）達成債
    務協商，嗣後因債務人收入不穩定，致無法繼續清償而毀諾
    ，實有不可歸責於己之事由，致履行債務有重大困難，且其
    顯有不能清償之情形，爰依法聲請更生等語。
三、經查：
  ㈠債務人符合消債條例第151條第7項但書「因不可歸責於己之
　  事由，致履行顯有重大困難」之規定：
  ⒈債務人前於95年9月與最大債權銀行台新銀行達成債務協商，
    約定自95年10月起，分120期、利率0％、每月償還2萬9,015
    元之還款方案，嗣後於100年6月變更還款條件為自100年6月
    起，分180期，利率0%，每月償還1萬3,068元，惟於100年8
    月毀諾等情，有台新銀行111年3月7日台新總個資字第11100
    04836號函、協議書附卷可稽（見本院卷第67至83頁）。而
    債務人與債權人成立協商或調解後，即應依誠信原則履行，
    故應限於債務人因不可歸責於己之事由，致履行有困難時，
    始得聲請更生或清算，俾債務人盡力履行協商或調解方案，
    避免任意毀諾，是本件債務人向本院聲請更生，自須審究其
    是否有「不可歸責於己事由致履行有困難」之情事。
  ⒉債務人主張其與銀行債務協商後，因入不敷出無法繼續清償
    而毀諾等情，業據提出111年3月17日民事陳報狀附卷為佐（
    見本院卷第85頁）。復參以債務人民所述毀諾原因說明，債
    務人於毀諾時任職於財政部財政資料中心，每月收入為3萬3
    ,000元。另債務人未陳報其於協商及毀諾時每月必要生活費
    用，然查債務人簽立增補約據時居住地址位於臺北市，此有
    債務協商增補約據附卷可參（見本院卷第75頁），本院爰以
    100年度臺北市每人每月最低生活費用1萬4,794元之1.2倍即
    1萬7,752元計算，作為計算聲請人於協商及毀諾時每月必要
    生活費用之數額。是債務人於毀諾時，每月收入扣除每月生
    活必要費用後剩餘1萬5,248元（計算式：3萬3,000元-1萬7,
    752元=1萬5,248元）應足以支付每月1萬3,068元之還款方案
    ，可認於債務人毀諾時，履行還款方案並無困難。惟按消債
    條例第151條第5項但書規定所稱「因不可歸責於己之事由，
    致履行顯有重大困難」之情形，僅須於法院就更生或清算之
    聲請為裁判時存在，即與該項但書之規定相符。至債務人於
    履行顯有重大困難之事由發生前有無違約不履行行為，與該
    事由是否不可歸責於債務人之判斷尚屬無涉（司法院民事廳
    98年第1期民事業務研究會第26號之研審小組意見參照）。
    故本院另須審究債務人於聲請更生時是否有「不可歸責於己
    事由致履行有困難」之情事。
  ⒊債務人聲請更生時有「不可歸責於己事由，致履行有困難」
    之情事：
  ⑴債務人主張其目前任職於財政部財政資訊中心，每月薪資3萬
    4,916元，有財政部財政資訊中心個人所得明細清單、債務
    人財產及收入狀況說明書（見本院卷第167頁、調解卷第19
    頁），故本院即以3萬4,916元作為計算債務人目前償債能力
    之依據。
  ⑵按債務人聲請更生或清算時所提財產及收入狀況說明書，其
    表明每月必要支出之數額，與本條例第64條之2第1項、第2
    項規定之認定標準相符者，毋庸記載原因、種類及提出證明
    文件；債務人必要生活費用，以最近一年衛生福利部或直轄
    市政府所公告當地區每人每月最低生活費1.2倍定之，消債
    條例施行細則第21條之1第3項、消債條例第64條之2第1項定
    有明文。查債務人主張其目前每月個人生活必要支出2萬1,2
    02元，合於衛生福利部公告臺北市110年度最低生活費標準
    之1.2倍，是債務人主張其個人生活必要支出2萬1,202元元
    部分，足堪採信。
　⑶就父親陳貽昌扶養費部分，本院審酌陳貽昌為30年4月22日生
    ，現年81歲，且設籍在彰化縣，有其戶籍謄本在卷可稽。依
    陳貽昌108及109年度稅務電子閘門財產所得調件明細表、存
    摺明細、全國財產稅總歸戶財產查詢清單記載（見本院卷第
    179至187頁），陳貽昌於108及109年度均無收入，每月領有
    3,772元敬老津貼，及名下有公告現值合計約731萬8,266元
    之不動產共8筆、車輛1部，依公告現值所示，陳貽昌所有之
    8筆不動產具有非微之價值，顯見陳貽昌確有相當資產，非
    無資力或無謀生能力之人，更難認有何不能維持其生活之情
    形，核無受聲請人扶養之必要，則聲請人主張每月須支出父
    親陳貽昌扶養費9,114元部分，不應准許。
  ⑷就母親楊秀娥扶養費部分，本院審酌楊秀娥為38年11月23日
    生，現年73歲，且設籍在桃園市，有其戶籍謄本在卷可稽。
    依楊秀娥108及109年度稅務電子閘門財產所得調件明細表、
    全國財產稅總歸戶財產查詢清單記載（見本院卷第189至193
    頁），楊秀娥於108及109年度均無收入，及名下有公告現值
    合計約168萬9,505元之不動產共6筆，本院審酌楊秀娥名下
    之不動產均為公同共有關係，不易變賣，且楊秀娥每月無其
    他收入，堪認楊秀娥每月收入尚不足支應其每月生活必要費
    用1萬8,337元(桃園市110年每月最低生活費1.2倍)，而有受
    聲請人扶養之必要，衡諸聲請人主張其母親楊秀娥扶養費由
    債務人、陳宏明、吳正偉平均分攤，債務人每月分擔6,112 
    元，並未逾此數額，且與倫情相符，應予准許。
　⑸準此，債務人聲請更生時之每月收入3萬4,916元扣除其個人
    每月必要生活費用2萬1,202元及母親扶養費6,112元，剩餘7
    ,602元，足見以其每月收入尚不足履行每期1萬3,068元之還
    款方案，是依消債條例第151條第7項但書、第8項、第75條
    第2項之規定、司法院民事廳98年第1期民事業務研究會第26
    號之研審小組意見，以債務人之財產及收入狀況，履行協商
    債務顯有困難，應認債務人毀諾實有不可歸責之事由。
  ㈡債務人就其所負債務已有不能清償之虞之情形，而得依消債
    條例所定更生程序，清理其債務：
    債務人每月生活必要支出為2萬7,314元（計算式：個人必要支出2萬1,202元＋母親扶養費6,112元＝2萬7,314元），而債務人目前每月收入3萬4,916元扣除生活必要支出2萬7,314元後，雖餘7,602元（計算式：3萬4,916元-2萬7,314元＝7,602元）可供支配，惟據債務人之財團法人金融聯合徵信中心查詢當事人綜合信用報告回覆書、債權人陳報狀所載（見調解卷第43頁至第48頁、59、91、103、111、113、125、127、133，臺灣土地銀行股份有限公司、花旗(台灣)商業銀行股份有限公司、遠東國際商業銀行股份有限公司、滙豐(台灣)商業銀行股份有限公司、玉山商業銀行股份有限公司、蔡惠玉部分暫以債務人所陳報債權人清冊金額計算），債務人積欠臺灣土地銀行股份有限公司等14名債權人債務達658萬6,919元，倘以債務人每月所餘7,602元清償無擔保債務，將致債務人終生無法清償債務完畢（計算式：658萬6,919元÷7,602元÷12月≒866.47年），遑論前開債務仍須另行累計每月高額之利息及違約金，債務人每月得用以償還債務之數額顯然更低，尚待支付之債務總額應屬更高，其還款年限顯然更長，實有違消債條例協助債務人重建更生之立法本意。此外，債務人陳報其名下除兆豐銀行存款5,325元、郵局存款952元外，無其他財產，有郵局存摺影本、農會存摺影本、全國財產稅總歸戶財產查詢清單附卷可稽（見本院卷第87頁至第125頁、調解卷第27頁）。是本院審酌債務人之財產、信用、勞力及生活費用支出等狀況，堪認債務人客觀上經濟狀況已有不能清償債務之虞，而有藉助更生制度調整其與債權人間之權利義務關係而重建其經濟生活之必要。
四、綜上所述，債務人係一般消費者，其對已屆清償期之債務有
    不能清償之虞，且其無擔保或無優先權之債務未逾1,200萬
    元，復未經法院裁定開始清算程序或宣告破產，又查無消債
    條例第6條第3項、第8條或第46條各款所定駁回更生聲請之
    事由存在，則債務人聲請本件更生，即屬有據，爰裁定如主
    文，並命司法事務官進行本件更生程序。
五、至債務人於更生程序開始後，應另提出足以為債權人會議可
    決或經法院認為公允之更生方案以供採擇，俾免更生程序進
    行至依消債條例第61條規定應行清算之程度；而司法事務官
    於進行本件更生程序、協助債務人提出更生方案時，應依債
    務人之薪資變化、社會常情及現實環境衡量債務人之償債能
    力，並酌留其生活上應變所需費用，進而協助債務人擬定允
    當之更生方案，始符消債條例重建債務人經濟生活之立法目
    的，附此敘明。
六、依消債條例第11條第1項、第16條第1項、第45條，裁定如主
    文。
中　　華　　民　　國　　111 　年　　7 　　月　　15　　日
                  民事第二庭  法  官  林怡君
以上正本係照原本作成。
本裁定不得抗告。
本裁定已於111年7月15日上午11時公告。
中　　華　　民　　國　　111 　年　　7 　　月　　15　　日
                              書記官  陳俐妙